臺灣高等法院刑事判決　　　　　　　　93年度上易字第1979號
　　上　訴　人
　　即　被　告　丙○○
上列上訴人因詐欺案件，不服臺灣臺北地方法院92年度易字第81
6 號，中華民國93年9 月10日第一審判決（起訴案號：臺灣臺北
地方法院檢察署92年度偵字第3247號，併辦案號：92年度偵字第
3640號），提起上訴，本院判決如下：
    主  文
上訴駁回。
    事  實
一、丙○○有傷害、詐欺前科，於民國84年間，因犯妨害自由罪
    ，經臺灣高雄地方法院判處有期徒刑3 月確定，於85年6 月
    11日易科罰金執行完畢，猶不知悔改，意圖為自己不法所有
    ，基於概括之犯意，先自90年3 月間起，在自由時報等報紙
    之分類廣告上刊登「大陸美容、美食連鎖事業徵小額執行股
    東，市調完整、計畫週詳、短期獲利、永續經營， 0000000
    00美華儂公司」、「大陸連鎖經營事業徵小額執行股東，市
    調完整、計畫週詳、短期獲利、永續經營，速洽：美華儂公
    司，電0000000000」等廣告，招攬不特定人投資，迨不特定
    之人依報載電話號碼與之聯絡後，丙○○即佯稱其係為欲至
    大陸地區發展者提供一小額投資機會，係投資位於大陸地區
    廣東省深圳市經營美容美髮事業之美華儂國際美容事業有限
    公司（下稱美華儂公司），每股為新臺幣（下同）20萬元，
    並可至大陸地區擔任執行股東，可領月薪人民幣1 萬元，若
    有獲利，並可分紅，惟因涉及商業機密，故須匯款完成成為
    股東後方能進一步提供公司資料，致陳輩清（原名陳慶文）
    、蘇萬枝、甲○○、呂傳城等人均信以為真，誤認丙○○確
    欲在大陸地區廣東省深圳市成立美華儂公司經營美容事業而
    紛紛入股，計陳輩清因而交付股款15萬餘元（於90年3 月間
    在臺北市○○街處交付美金1 千5 百元，嗣再於不詳時間至
    大陸地區美華儂公司處交付人民幣3 萬8 千餘元）、蘇萬枝
    交付20萬元（部分款項以現金支付，部分款項以匯款方式匯
    至丙○○指定之帳戶內）、甲○○交付40萬元（於90年5 月
    8 日在臺北銀行內湖分行匯款至丙○○嘉義市第一商業銀行
    新西分行帳號00000000000 號帳戶內）、呂傳城交付10萬元
    （於90年5 月22日在不詳處所交付現金3 千元，於翌日再至
    華南商業銀行某不詳分行匯款9 萬7 千元至丙○○前開第一
    商業銀行新西分行帳戶內）予丙○○作為投資之用。迨甲○○於90年6 月間至大陸察看後，發覺其他股東均係看報紙廣
    告新加入者，且無所謂執行股東，與丙○○於報紙上刊登之
    內容差距甚大，要求退還股金被拒，始知受騙。
二、丙○○承前意圖為自己不法所有之概括犯意，復自90年5 月
    間起在自由時報、聯合報、中國時報等報紙之分類廣告上刊
    登「適合銷大陸專利新產品，徵大陸各地區獨家總代銷，保
    證月賺30萬以上，零風險，立竿見影，0000000000，（05）
    000000000 ，洽嘉義市○○街35巷9 號」、「徵大陸地區代
    理商，世界最新暢銷品─十萬大陸創業良機，速洽：和弘企
    業公司，0000000000，（02）00000000」、「大陸創辦加盟
    連鎖事業徵小額合作股東，市調完整、計畫周詳、短期獲利
    ，和弘（大陸）事業機構，北市○○路○ 段366 巷61之1 號
    （復旦大廈），0000000000，（02）00000000」、「大陸暢
    銷專利新產品，市場廣大回收快，立竿見影零風險，徵大陸
    各地區獨家總代銷，0000000000，（05）000000000 ，嘉義
    市○○街35巷9 號」、「大陸加盟連鎖事業誠徵小額合作代
    理，市調完整、計畫週詳、短期獲利，和弘（大陸）事業機
    構，北市○○路○ 段366 巷61之1 號（復旦大廈），000000
    0000，0000000000」、「大陸暢銷專利新產品徵大陸各地區
    總經銷，另徵大陸合作小額股東，嘉義市○○街35巷9 號、
    0000000000，（05）0000000 」等廣告，招攬不特定人投資
    。於91年3 月間，乙○○見及上開中國時報上「大陸暢銷專
    利新產品徵大陸各地區總經銷，另徵大陸合作小額股東，嘉
    義市○○街35巷9 號、0000000000，（05）0000000 」之廣
    告，於同年6 月間依報載之電話號碼與丙○○聯絡後，誤信
    該廣告之內容為真，而於同年月12日上午9 時許在臺北市○○區○○路514 號9 樓與丙○○洽談後決定入股成為大陸地
    區廣東省深圳市和弘企業籌備處股東，並於同日下午在第一
    商業銀行民生分行處匯款10萬元至丙○○前開嘉義市第一商
    業銀行新西分行帳戶內，再於同年月26日上午9 時許在臺北
    市○○區○○路312 號2 樓麥當勞速食店處交付現金20萬元
    予丙○○作為投資之用。迨乙○○於91年6 月30日至大陸察
    看後，發覺與丙○○於報紙上刊登之內容差距甚大，要求退
    還股金未果，方知受騙。
三、案經甲○○訴請臺灣臺北地方法院檢察署檢察官偵查起訴及
    乙○○訴請臺灣臺北地方法院檢察署檢察官偵查移送併案審
    理。
    理  由
一、訊據被告丙○○坦承其有在報紙上刊登前開廣告招募股東，
    且告訴人甲○○、乙○○及證人陳輩清、蘇萬枝、呂傳城等
    人確有交付其股金等事實，然矢口否認有何詐欺取財之犯行
    ，辯稱：美華儂公司確實有經營，那是將來要成立的公司。
    後來告訴人甲○○要求退還股金，伊因經濟狀況不佳而無法
    退還，又伊在報紙廣告所刊登之專利新產品確實已獲得大陸
    地區之專利新產品證照及專利號碼，至於執行股東無法每個
    人都擔任股東，而是以輪流的方式擔任，他們也都有去過大
    陸，飛機票等也都有報帳，而且他們也有領薪水。再告訴人
    乙○○所投資之該家公司則係為要銷售面膜等商品頂讓而來
    ，伊並未保證可月賺30萬元，且在報紙上招募股東為全體股
    東決議通過，並非伊個人之意云云。
二、經查：
（一）上揭事實，業據告訴人即證人甲○○證述綦詳，並經告訴
      人乙○○於警詢中指訴歷歷，復有證人即美華儂公司股東
      陳輩清、蘇萬枝、呂傳城證述在卷，此外，復有被告刊登
      之前開廣告、股東憑證、股東協議書、股東清冊、被告之
      名片、臺北銀行入戶電匯回條、華南商業銀行匯款回條聯
      、第一商業銀行存款存根聯、被告出具之收據等在卷可按
      。
（二）查被告坦承其所要成立之美華儂公司乃大陸地區之公司，
      其並未依照「在大陸地區從事投資及技術合作許可辦法」
      之規定向經濟部投資審議委員會申請許可，美華儂公司確
      實並未依中華人民共和國公司法、公司登記管理條例等規
      定申請辦理公司之設立登記，一直到現在美華儂公司都還
      沒有成立，僅有以店之名義申請登記等情（見原審93年8
      月27日審判筆錄），證人即美華儂公司總經理丁○○於原
      審亦證稱伊在美華儂公司公司時，公司確實未辦設立登記
      ，因在大陸公司登記須有港幣100 萬元方可辦理，故該公
      司僅用個體戶之名義辦理店之登記，因辦店的登記僅需人
      民幣幾千元即可等語（原審93年8 月4 日審判筆錄）。按
      臺灣地區人民欲在大陸地區從事投資者，依經濟部於82年
      3 月1 日以（82）經投審字第006817號令所訂定發布之「
      在大陸地區從事投資或技術合作許可辦法」規定，應先備
      具申請書件向經濟部投資審議委員會申請許可，此為該許
      可辦法第八條所明定；又欲在大陸地區設立有限責任公司
      者，亦須依中華人民共和國公司法、公司登記管理條例之
      相關規定，辦理公司登記。被告亦自承知悉該情，倘被告
      確實要在大陸地區成立美華儂公司，何以未依照上開「在
      大陸地區從事投資或技術合作許可辦法」之規定備妥申請
      書件向經濟部投資審議委員會申請許可？又何以於股東繳
      納股款後未依中華人民共和國公司法、公司登記管理條例
      等規定申請辦理公司之設立登記，而僅以個體戶之名義辦
      理登記？足見被告並無在大陸地區成立美華儂公司，僅有
      經營個體戶之意，其對於在大陸地區從事該美容美髮之投
      資計畫可否成功經營尚屬不確定階段甚明。參以被告自承
      告訴人甲○○所稱投資之股金旋即用罄為真，因公司經營
      沒有幾個月就缺錢、賠錢，之前之股金均已用罄，而原有
      股東不願拿錢出來，故決定招募新股東，該公司之市場調
      查及計畫並無做成書面報告，僅有實際去看等請（見原審
      93年8 月4 日、同年8 月27日審判筆錄）。證人丁○○於
      原審亦證稱伊於90年3 、4 月至同年8 月在該公司參與之
      階段，確實並無股東獲有利潤等語（見原審93年8 月4 日
      審判筆錄），顯見該美華儂公司並不符合報紙上廣告所稱
      之「市調完整、計畫週詳、短期獲利、永續經營」之情形
      ，被告明知該公司無此等情形，為求將先前投資之損失轉
      嫁至他人，竟仍在報上刊登此種廣告，致使陳輩清、蘇萬
      枝、甲○○、呂傳城等人均誤認被告確有在大陸地區成立
      美華儂公司之意而投資入股，被告有詐欺之意圖及行為甚
      明。是被告所辯美華儂公司確實有經營，告訴人甲○○要
      求退還股金，其因經濟狀況不佳而無法退還云云，無非刑
      責之詞，核不足採。被告雖提出帳冊、租賃合同書、工程
      施工合同書各一份辯稱公司聘請之會計均記載有詳細之流
      水帳，股東均領有薪水及機票等語，並舉證人丁○○到庭
      證稱在大陸的時候有請會計沒錯，那些帳本記載的都是事
      實。就我所知的是他有投資，因為店要租金、押金、還有
      裝潢。開店時股東都有在場，開會時有跟股東說要去申請
      執照的資格為何，被告所收之的股金應係投資在公司，伊
      前有看過會計製作的帳簿，大致都正確云云。然查證人丁○○上開證詞與其自己與被告於偵查時供稱公司財務均係
      被告負責，丁○○並未參與等語（見91年度偵字第 10372
      號偵查卷第23頁），以及証人丁○○於原審所供稱整個成
      本伊不瞭解，關於財務方面伊不太清楚等語（見原審卷第
      135 頁）已不相符，顯係事後袒護被告之詞，其證詞已難
      採信，況該項帳目並未經會計認證，亦經證人丁○○於本
      院審理時供明（見本院93年12月30日審判筆錄）。自難憑
      被告私下所提未經會計認證之帳目記載認定為真實，故被
      告上開辯解不足為其有利之認定。
（三）被告雖辯稱其在報紙上招募股東為全體股東決議通過，並
      非其個人之意思云云，然依卷附之美華儂國際美容事業機
      構第一次全體股東會議紀錄、美華儂美容事業機構深圳臺
      北之星籌備處全體股東會議議程、美華儂國際美容專業機
      構第二次股東會議紀錄、臺北之星美容事業機構深圳籌備
      處全體股東會議議程、臺北之星美容事業機構深圳籌備處
      第一次股東會議議程，其上係記載「股金不足由與會股東
      另尋一位股東參與或回臺後公開登報招募之」、「股金‧
      ‧不足部分仍以回臺再行招募方式作業」「委由郭董（即
      被告）回臺再招募股東一股，以利公司周轉」、「為充足
      公司資金，授權郭董事長在臺灣再增加招募一股，共7 股
      ，資金210 萬元正」等文字，依其文義，僅決議授權被告
      可回臺再行招募新股東，並非謂被告得執此在報上刊登不
      實之廣告以招募股東，是被告刊登誇大不實之廣告招募股
      東，顯係被告個人之行為，應由被告負責，被告上開辯解
      ，自難解免其詐欺之犯行。
（四）被告另辯稱其在報紙廣告所刊登之專利新產品確實已獲得
      大陸地區之專利新產品證照及專利號碼云云，然查被告迄
      今仍未能提出該專利新產品之相關資料以供參酌，其所刊
      登廣告之內容是否屬實，已堪置疑。再者，被告於報紙上
      刊登之內容既載有「保證月賺30萬以上，零風險，立竿見
      影」、「市場廣大回收快，立竿見影零風險」等內容，於
      告訴人乙○○入股後卻無該廣告所稱之保證月賺30萬元以
      上之情形，此業據告訴人乙○○於警詢中指訴綦詳，堪認
      被告於報上所刊登之廣告內容顯然誇大不實，致告訴人乙○○陷於錯誤而投資入股，被告確有詐欺之意圖，被告所
      辯告訴人乙○○所投資之該家公司則係為要銷售面膜等商
      品頂讓而來，其並無保證可月賺30萬元之情形云云，無非
      飾卸之詞，不足採信。
    綜上所述，被告前揭所辯，均為卸責之詞，實不足採。本案
    事證明確，被告犯行堪以認定，應予依法論科。
三、核被告所為，係犯刑法第339 條第1 項之詐欺取財罪。其先
    後多次詐欺犯行，時間緊接，方法相同，觸犯構成要件相同
    之罪名，顯係基於概括之犯意反覆為之，為連續犯，應依刑
    法第56條之規定論以一罪，並依法加重其刑。再公訴人雖僅
    就被告詐欺告訴人甲○○之部分起訴，而未就被告詐欺證人
    陳輩清、蘇萬枝、呂傳城及告訴人乙○○等人之犯行加以起
    訴，惟因此部分之犯行與前揭起訴之犯行有連續犯裁判上一
    罪關係，且詐欺告訴人乙○○部分並經移送併案審理，依審
    判不可分原則，為起訴效力所及，本院自得併予審理。查被
    告於84年間，因犯妨害自由罪，經臺灣高雄地方法院判處有
    期徒刑3 月確定，於85年6 月11日易科罰金執行完畢，有本
    院被告全國前案紀錄表一份在卷可按，其於5 年內再犯本案
    有期徒刑以上之罪，為累犯，應依刑法第47條規定加重其刑
    ，並依法遞加之。
四、原審認被告罪證明確，援引刑法第56條、第339 條第1 項、
    第47條，罰金罰鍰提高標準條例第1 條前段之規定，並審酌
    被告有如事實欄所載之前科素行、犯罪動機、目的、手段、
    詐得之金額、與告訴人甲○○就民事退還股金部分雖已經臺
    北市萬華區調解委員會調解成立，有臺北市萬華區調解委員
    會90年民調字第197 號調解事件卷宗及調解書在卷可查，惟
    迄今仍未將款項返還告訴人甲○○，亦未將款項返還告訴人
    乙○○及其他被害人暨犯罪後猶飾詞狡卸等一切情狀，量處
    有期徒刑1 年2 月，原審認事用法，均無不合，量刑已屬妥
    適，被告提起上訴，猶執陳詞否認詐欺犯行，其上訴無理由
    ，應予駁回。至於告訴人乙○○於本院審理時另提出自由時
    報廣告一份主張被告復於93年1 月13日在該報刊登「大陸暢
    銷專利新產品，誠徵合作夥伴及大陸各省經銷」等語，認被
    告再行施詐等語。因被告該次行為係在93年1 月間，與本案
    被告犯罪時間係在90年3 月間至91年6 月間，二者相隔已久
    ，自難認有連續犯裁判上一罪關係，本院無從併予審理，併
    此敘明。
據上論斷，應依刑事訴訟法第368條，判決如主文。
本案經檢察官陳文禮到庭執行職務。
中　　華　　民　　國　　94　　年　　1 　　月　　13　　日
                  刑事第十七庭審判長法  官  陳正雄
                                    法  官  許宗和
                                    法  官  許錦印
以上正本證明與原本無異。
不得上訴。
                                    書記官  楊妙恩
中　　華　　民　　國　　94　　年　　1 　　月　　18　　日
附錄本案論罪科刑法條全文：
刑法第339條：
意圖為自己或第三人不法之所有，以詐術使人將本人或第三人之
物交付者，處五年以下有期徒刑、拘役或科或併科一千元以下罰
金。
以前項方法得財產上不法之利益或使第三人得之者，亦同。
前二項之未遂犯罰之。
